臺灣臺北地方法院刑事判決　　　　　　　95年度訴字第1638號
公　訴　人　臺灣臺北地方法院檢察署檢察官
被　　　告　乙○○
上列被告因偽造文書案件，經檢察官提起公訴（95年度偵字第
1464號），本院判決如下：
    主  文
乙○○無罪。
    理  由
一公訴意旨略以：被告乙○○自民國九十二年間起，在中華民國
  滿族協會（設臺北市○○街十八號二樓，下稱滿族協會）擔任
  滿族文化雜誌之主編，明知七十年（七○）社字第二五三○九
  號係滿族協會之內政部登記案號，且滿族協會歷屆理事長均為
  該期滿族文化雜誌之發行人，其無權擅以滿族文化雜誌之名義
  出版相關著作，亦明知其未得羅毓瑞、粘聰明及滿族協會之授
  權或同意，竟於九十二年一月十五日基於偽造文書之犯意，在
  臺北市○○路二五巷七號擅以滿族文化名義出版臺獨之鷹，並
  在該書版權頁上擅以羅毓瑞為發行人、以粘聰明律師為法律顧
  問、滿族文化雜誌社、臺北市○○路二五巷七號為發行所，並
  擅自在版權頁上登載前揭滿族協會之內政部登記案號，足以表
  示該書係由羅毓瑞、粘聰明、滿族協會等發行或擔任顧問之意
  旨，足以生損害於羅毓瑞、粘聰明及滿族協會等語，因認被告
  涉犯刑法第二百十條之偽造文書罪嫌。
二犯罪事實應依證據認定之，無證據不得推定其犯罪事實，又不
  能證明被告犯罪者，應諭知無罪之判決，刑事訴訟法第一百五
  十四條第一項、第三百零一條第一項分別定有明文。且認定犯
  罪事實所憑之證據，雖不以直接證據為限，間接證據亦包括在
  內，然無論直接或間接證據，其為訴訟上之證明，須於通常一
  般之人均不致於有所懷疑，而得確信其為真實之程度者，始得
  據之為有罪之認定，倘其證明尚未達到此一程度，而有合理性
  懷疑之存在時，即無從為有罪之認定；而認定不利於被告之事
  實，須依積極證據，苟積極證據不足為不利於被告事實之認定
  時，即應為有利於被告之認定，更不必有何有利之證據，此有
  最高法院七十六年度臺上字第四九八六號、三十年度上字第八
  一六號判例意旨可參。又告訴人之告訴，係以使被告受刑事訴
  追為目的，是其陳述是否與事實相符，仍應調查其他證據以資
  審認；且認定不利於被告之事實，須依積極證據，苟積極證據
  不足為不利於被告之認定時，即應為有利於被告之認定，更不
  必有何有利之證據，最高法院著有五十二年臺上字第一三○○
  號及三十年上字第八一六號判例足佐。
三公訴意旨認被告涉有刑法第二百十條偽造文書罪嫌之理由無非
  以：(1)證人即告訴人（起訴書載為告訴人之代表人）關甲申之
  指述，(2)證人即告訴人甲○○、粘聰明之證述，(3)臺獨之鷹一
  本等為其論據。被告雖承認其使用滿族文化雜誌社之名義出版
  臺獨之鷹，並於版權頁刊載發行人為羅毓瑞，發行所為滿族文
  化雜誌社臺北市○○路二五巷七號，法律顧問粘聰明等內容，
  但否認有偽造文書犯行，辯稱：因理事長羅毓瑞於九十二年一
  月該段期間在美國，其有取得臺灣之代理人丙○○之同意等語
  。
四本院認為
(一)滿族協會乃於七十年四月二十六日經內政部以社字第25309 號
  立案之人民團體，八十九年四月二十四日至九十二年四月二十
  四日期間之理事長為羅毓瑞，常務理事為翁福祥、丁○○、葉
  成財、趙淑倬、王蓮玉、關中、丙○○、佟福森、烏鉞、傅崑
  成，丙○○並任副理事長，翁福祥並任執行副理事長等情，有
  內政部人民團體立案證書（偵卷第十三頁）、內政部九十年一
  月十五日臺（九十）內社字第9003248 號函（本院卷第二二九
  頁、第二三○頁）、內政部九十六年八月二十三日臺內社字第
  0960132218號函檢附之全國性及區級人民團體負責人當選證明
  書（本院卷第二三一頁）、八十九年四月二十四日中華民國滿
  族協會第七屆第一次理監事會會議紀錄（本院卷第二三二頁）
  、告訴人甲○○提出之第二次常務理監事會會議紀錄（刊登於
  滿族文化雜誌第二十六期第六頁至第七頁，本院卷第六十頁至
  第六十一頁）附卷可稽，堪認屬實。又被告於九十二年一月十
  五日以羅毓瑞為發行人，丙○○為文字編輯，滿族文化雜誌社
  臺北市○○路二五巷七號為發行所，粘聰明為法律顧問出版臺
  獨之鷹一書等情，除為被告坦承外，並有臺獨之鷹一書在卷足
  憑，亦洵堪認定。
(二)依證人即告訴人甲○○於檢察官訊問時證稱：滿族協會並未申
  請登記滿族文化雜誌社，其提供臺北市○○路二五巷七號是作
  為滿族協會之聯絡處（偵卷第四五頁），證人即當時任副理事
  長之丙○○於本院審理時結證稱：滿族協會理事長當然擔任滿
  族文化雜誌社之發行人，故臺獨之鷹亦由羅毓瑞擔任發行人（
  本院九十六年七月二十五日審判筆錄第四頁）等語，並參酌滿
  族文化期刊第二十八期丁○○撰寫之「本協會九十一年年度大
  事記」關於告訴人甲○○於九十一年五月五日提供臺北市○○
  路二五巷七號一樓作為滿族協會會址等內容，及該期目錄（偵
  卷第三二頁）以「滿族文化雜誌社」作為出版者，以粘聰明為
  法律顧問，以當時會址臺北市○○路二五巷七號為「社址」；
  第二十五期目錄（偵卷第七二頁）以「滿族文化雜誌社」作為
  出版者；第三十期目錄（偵卷第七三頁）以滿族協會為發行所
  ，以當時理事長趙淑倬（任期自九十五年二月十八日至九十五
  年九月八日，參本院卷第一八二頁）為發行人等情觀之，告訴
  人於九十一年五月五日即已提供臺北市○○路二五巷七號作為
  滿族協會之會址，且因滿族協會發行滿族文化期刊時雖未另行
  以「滿族文化雜誌社」申請登記，但大多以滿族文化雜誌社為
  出版者，並以滿族協會之會址記載為滿族文化雜誌社之社址，
  告訴人甲○○於檢察官訊問時證稱滿族文化期刊第一期至第二
  十七期均無滿族文化雜誌社字樣（偵卷第五四頁）云云，顯非
  事實。雖滿族文化期刊亦有以滿族協會為出版者之情形，惟被
  告援引發行滿族文化期刊之慣例，以當時理事長羅毓瑞為發行
  人，滿族文化雜誌社臺北市○○路二五巷七號為發行所，客觀
  上並無不實之處。
(三)依證人丙○○於本院審理時結證稱：其於被告九十一年一月十
  五日出版臺獨之鷹時，與翁福祥共同擔任滿族協會副理事長，
  因理事長羅毓瑞長年在美國，故由副理事長處理會務。其於九
  十二年間因病請長假，沒有代理人，滿族協會會務仍由其處理
  ，翁福祥僅負責行政事務，出版之相關事項仍須由其處理。由
  於臺獨之鷹係單行出版品，並非例行出版，倫理上要尊重羅毓
  瑞，故其曾試圖聯絡羅毓瑞告知此事，惟無法與之取得聯繫，
  遂於被告將稿子拿到其住處請其閱覽時，代理羅毓瑞同意被告
  出版臺獨之鷹事宜（本院九十六年七月二十五日審判筆錄）等
  語，參以證人丙○○於九十二年一月間係滿族協會之副理事長
  ，翁福祥為執行副理事長等事實可知，滿族協會於九十二年一
  月間由證人丙○○代理事長羅毓瑞處理會務，翁福祥則僅負責
  執行部分之行政事務，證人丙○○自有權同意被告以滿族協會
  之名義出版臺獨之鷹。則被告既已徵得證人丙○○之同意，尚
  難認其係無權以羅毓瑞及滿族協會之名義出版臺獨之鷹。
(四)綜上所述，被告既已徵得九十二年一月間滿族協會理事長羅毓
  瑞之代理人即證人丙○○同意以滿族協會名義出版臺獨之鷹，
  則其以羅毓瑞為發行人，滿族文化雜誌社臺北市○○路二五巷
  七號為發行所，自無構成偽造文書之餘地。又告訴人關甲申於
  檢察官九十五年四月三日訊問時自稱係滿族協會第八屆理事長
  ，欲代表滿族協會提出告訴（偵卷第五五頁）。惟依內政部九
  十六年八月二十三日臺內社字第0960132218號函檢附之中華民
  國滿族協會九十四年六月六日滿協甲字第001 公函（本院卷第
  二○二頁）雖載明滿族協會推選告訴人關甲申於原理事長粘聰
  明辭職期間代理理事長職務至第八屆任期開始為止，但經內政
  部以九十四年六月十七日臺內社字第0940023617號函（本院卷
  第二○一頁）告知告訴人關甲申僅能代理一個月，理事長出缺
  應於一個月內改選之。且滿族協會亦已辦理改選理事長事宜，
  由趙淑倬擔任第八屆理事長，任期自九十四年十一月十三日至
  九十五年四月二十四日，亦有全國性及區級人民團體負責人當
  選證明書（本院卷第一八一頁）在卷可憑，由此可見，滿族協
  會至第七屆理事長粘聰明請辭後即屢生紛爭。況告訴人於九十
  二年一月十五日即臺獨之鷹出版後並未立即提出告訴，反遲至
  九十四年七月十四日始具狀告訴，益證本件實源於滿族協會派
  系紛爭所生，公訴人所舉證據不足以證明被告有起訴書所指前
  述犯行。此外，復查無其他積極證據足證被告涉有偽造文書行
  為，不能證明被告犯罪，參照前述說明，依法應為無罪之諭知
  。
五依刑事訴訟法第三百零一條第一項，判決如主文。
本案經檢察官黃珮瑜到庭執行職務
中　　華　　民　　國　　96　　年　　10　　月　　23　　日
　　　　　　　　　刑事第十五庭  審判長法　官　廖紋妤
                                      法  官  楊台清
                                      法  官  邱蓮華
上正本證明與原本無異。
如不服本判決應於送達後10日內向本院提出上訴狀。
                                      書記官  王黎輝
中　　華　　民　　國　　96　　年　　10　　月　　25　　日
